【裁判字號】    90,上訴,1165
【裁判日期】    900828
【裁判案由】    偽造文書等
【裁判全文】
臺灣高等法院高雄分院刑事判決                    九十年度上訴字第一一六五號
    上  訴  人
    即  被  告  己○○
    上  訴  人
    即  被  告  戊○○
    共      同
    選任辯護人  葉華貴律師
右上訴人因偽造文書等案件，不服臺灣高雄地方法院八十八年度易字第四一五二號中
華民國九十年五月十八日第一審判決（起訴案號：臺灣高雄地方法院檢察署八十八年
度偵字第三二０九號），提起上訴，本院判決如左：
      主  文
上訴駁回。
    事  實
一、己○○與戊○○係夫妻關係，平日賴己○○在卜峰甲司上班之薪資維生，因己○○之薪資微薄，經濟原即窘迫，適二人在高雄市○○區○○路八十一巷二號之房
    屋翻修，花費新台幣 (下同）一百餘萬元，而向銀行貸款三百萬元，復因戊○○
    受傷骨折，須支付大額醫藥費，二人乃決意邀集民間互助會支應，並節省貸款利
    息支出。戊○○即以知情之己○○名義為會首，先後邀集如附表一編號一至編號
    六所示之民間互助會，標會地點在高雄市○○區○○路八十一巷二號 (原審誤載
    為高雄縣大寮鄉○○村○○○路一二八巷六一號）自宅，標會時間為開標日晚間
    八時，採內標制，欲競標者將姓名及競標金額寫於標單上，由金額最高者得標，
    而由兩人共同邀會、主持開標、收受會款。詎己○○、戊○○見部分會員未親自
    到場競標，認有機可趁，乃意圖為自己不法之所有，並基於概括犯意之聯絡，先
    後於下列時間，由戊○○以於標單上偽造某未到場會員之署押，並記載欲競標之
    標金之方式，冒標該會員之互助會：(一)於民國八十四年七月十日，以標金九百
    元，冒標「天平」（劉天平）所參加附表一編號二所示之互助會，收取會款十二
    萬九千八百元；(二)於八十五年二月十日以一千二百元標金，冒標「天平」（劉
    天平）所參加附表一編號一所示之互助會，收取會款十四萬三千四百元；(三)於
    八十五年十月十日，以一千三百元標金，冒標「洪勝發」所參加附表一編號一之
    互助會，收取會款十五萬二千元；(四)於八十五年十一月十日，以標金一千六百
    元，冒標「洪勝發」所參加如附表一編號二所示之互助會，標取會款十三萬五千
    八百元。其於冒標時分別偽簽「天平」、「洪勝發」之署押，製成以「天平」、
    「洪勝發」為名義人出具之標單，並持以行使參加投標，足生損害於劉天平、洪
    勝發及其他參加該互助會之活會會員，得標後即向其他活會會員謊稱為「天平」
    、「洪勝發」得標，並向郭罔壽（劉天平之會均由郭罔壽處理）、洪蔡鴛鴦（洪
    勝發之會均由蔡鴛鴦處理）謊稱其他會員得標，使各該活會會員陷於錯誤而交付
    會款，己○○、戊○○即將冒標所得，共同用以支付日常花費或返還銀行貸款。
    嗣於八十六年四月間戊○○宣佈止會，丁○○○、乙○○、辛○○、丙○○、庚○○等活會會員始知受騙。
二、案經丁○○○、乙○○、辛○○、丙○○、庚○○訴請台灣高雄地方法院檢察署
    檢察官偵查起訴。
    理  由
一、訊據上訴人即被告 (下稱被告）己○○固不否認同意互助會單上以其名義擔任會
    首，惟矢口否認有何行使偽造私文書及詐欺取財之犯行，辯稱：互助會的事伊均
    未參與，僅偶因戊○○不在，為方便會員而代收會款云云。而訊之上訴人即被告
    （下稱被告）戊○○固坦承於前揭時間地點以「天平」、「洪勝發」名義標取上
    開互助會會款，惟矢口否認行使偽造私文書及詐欺取財之犯行，辯稱：伊係徵得
    郭罔壽及洪蔡鴛鴦同意，才借用「天平」、「洪勝發」名義標會；郭罔壽來標會
    時，伊親自向她借，洪蔡鴛鴦是伊到她家向她借標云云，另並附和被告己○○稱
    ：因伊名字不好寫，才用伊先生己○○名義當會首，有告訴會員；己○○均不過
    問互助會的事，僅偶而代收會款云云。惟查：
(一)據被告己○○於本院調查時就本件邀會之原因陳稱：因改建、整理在楠梓區的房
    子花了一百多萬元，有拿房子在銀行貸款三百多萬元，當時只有伊在卜峰甲司上
    班，一個月一萬八千元，戊○○沒有工作；伊之薪資微薄，要家用，還要繳利息
    ，收入不夠花用，復因戊○○受傷骨折，須支付醫藥費，戊○○說要招會來用等
    語，與被告戊○○當庭所陳大致相符，另據被告陳黃膾於本院調查中稱：因家用
    不夠，翻修房子的錢還沒有還完，且伊也受傷，又有會員倒會，才會借標等語，
    則不論是戊○○或己○○邀會，或被告戊○○所稱之「借標」 (實係冒標，詳如
    下述），其會款係供家庭支出或償付銀行款項已明，則被告二人對於邀會、標會
    、收受會款、會款之花用等情，實難諉稱不知情而推卸其責。
(二)被告己○○於原審審理時供稱：戊○○召會時均以伊名義為會首，召會時均有告
    知伊等語（見原審八十九年六月十二日訊問筆錄），則被告己○○自始即知悉被
    告戊○○以其名義召集民間互助會。又被告己○○於偵查中坦承有向會員收取會
    款（見偵查卷第二十三頁正面）；告訴人丁○○○於偵查時指稱：係被告夫婦共
    同邀伊參加互助會（見偵查卷第廿三頁背面）；證人洪蔡鴛鴦於偵查中證稱：被
    告夫婦均有來收取會錢（見偵查卷第四十一頁背面）；告訴人庚○○於偵查中指
    稱：因會單上會首係己○○，伊一直以為會首是他（見偵查卷第八十頁背面）；
    告訴人丙○○於原審審理時更指稱：開標時係被告夫婦共同開標，因戊○○之互
    助會很多，己○○必須幫忙，會錢有時交予戊○○，有時被告夫婦共同來收取（
    見原審八十八年十二月廿四日訊問筆錄）；告訴人乙○○於原審審理時指稱：開
    標時有時被告夫婦共同開標，有時己○○開標，有時戊○○開標，會錢交予戊○○或己○○（見原審八十八年十二月廿四日訊問筆錄）；告訴人辛○○於原審指
    稱：伊每次均有至現場看開標，一直以為己○○是會首，開標時己○○幫忙開標
    ，會錢交予戊○○或己○○等語（見原審八十八年十二月廿四日、八十九年五月
    五日訊問筆錄），告訴人庚○○於原審審理時指稱：會錢交予戊○○，戊○○不
    在時交予己○○等語（見原審八十九年五月五日訊問筆錄）。參以被告所邀集之
    互助會開標均係在晚間八時，有附表一之各該會單在卷可查，且收取會款並不限
    定上班時間，是並無被告己○○所稱因上班無暇參與互助會之情，及本件止會時
    ，係被告己○○以其名義簽發本票予會員，有原審法院八十七年度執字第三四七
    八號民事裁定（見偵查卷第五十八頁）及證人洪蔡鴛鴦提呈之面額五十三萬元本
    票一紙附刑事卷可稽等情，則上開告訴人等所言，尚無與事實相違之處，且所述
    互相吻合，足以採信。從而堪認被告己○○自始同意以其名義擔任會首，且有參
    與召會、開標、收受會款及止會後之債務處理，對於本件冒標之事，自難諉為不
    知，其辯稱未參與互助會云云，意在卸責，要無足採。
(三)證人郭罔壽於原審審理時證稱：有以「天平」名義參加被告召集如附表一編號一
    、二所示之互助會，一會係伊參加，一會係劉天平參加，被告戊○○未曾向伊借
    標，伊亦無同意被告戊○○借標劉天平名義之互助會等語，及證人劉天平亦證稱
    ：是伊母郭罔壽以伊名義參加被告戊○○召集之互助會，實際上均由伊母親處理
    ，並不曾同意被告戊○○借用伊名義標會等語（見原審八十九年七月十四日訊問
    筆錄）。又證人洪勝發於偵查中證稱：有以伊名義參加被告召集如附表一編號一
    、二之互助會，惟均由母洪蔡鴛鴦處理，會錢係與母共同支付等語（見偵查卷第
    四十一頁背面），證人洪蔡鴛鴦於原審審理時證稱：被告戊○○曾告訴伊如不需
    用錢，將洪勝發之會借她標，伊心中不同意，但未表明不借被告戊○○標等語（
    見原審八十八年十一月五日訊問筆錄），另又證稱：被告曾向伊提借錢之事，但
    未提要借標之事，亦無同意借被告戊○○標會等語（見原審八十九年五月廿六日
    訊問筆錄），觀之證人洪蔡鴛鴦前後證詞固有不符，然其證詞要旨均表示未曾同
    意戊○○借標「洪勝發」之互助會則無二致，參以被告戊○○自稱：「借標」之
    後，郭罔壽或洪蔡鴛鴦仍繳活會的錢，由伊繳利息，伊跟她們說到最後攬尾會，
    再還她們；伊打算再想辦法還錢；伊另外向其他會首跟的會都已標下云云，則戊○○標取上開洪天平等人之互助會時，顯然已無資力償還「借標」之會款，則洪
    蔡鴛鴦不同意借標，乃人情之常，核難以其未明示不同意，即認被告得任意借標
    會款，而證人郭罔壽、劉天平、洪勝發、蔡洪鴛鴦與被告二人並無仇隙，如被告
    確有借標，應無故為不利被告證詞之理，渠等證詞應可信為真實。被告戊○○辯
    稱借標云云，核無足採。
(四)再者，被告於八十六年四月止會時，如附表一編號一所示之互助會尚有洪勝發一
    會（證人洪蔡鴛鴦證稱該互助會已自行標取一會，見原審八十八年十一月五日訊
    問筆錄）、庚○○一會、曾老居一會（該會係告訴人辛○○以曾老居名義參加二
    會，經辛○○證稱已自行標取一會，見原審八十九年五月廿六日訊問筆錄）、「
    天平」一會、乙○○一會、林秀菊一會共六會活會 (甲訴意旨認尚有七會活會尚
    有誤會），其中庚○○一會、曾老居一會、乙○○一會、林秀菊一會均尚未標取
    ，此為被告戊○○陳明，足見被告等係冒標該會之「洪勝發」及「天平」共各一
    會無訛。此外，復據告訴人丁○○○、乙○○、辛○○、丙○○、庚○○指訴在
    卷，又有如附表一編號一、二之互助會單附卷可稽，事證明確，被告等犯行堪以
    認定。
二、按行為人在互助會標單上偽造會員署押，填寫投標金額，依民間互助會之習慣上
    足以表示該會員願以所書利息金額標取會款之意思，是該標單係屬刑法第二百二
    十條第一項之準私文書。被告等偽造前開標單進而行使致被冒標者及其他活會會
    員陷於錯誤而交付會款，核犯刑法第二百十六條、第二百十條之行使偽造私文書
    罪及同法第三百三十九條第一項之詐欺取財罪。被告等對於上開犯行，彼此間有
    犯意聯絡及行為分擔，均為共同正犯。被告等偽造署押為偽造私文書之部分行為
    ，其偽造私文書後進而行使，偽造之低度行為應為行使之高度行為所吸收，均不
    另論罪。被告等先後多次行使偽造私文書及詐欺取財之犯行，時間緊接，罪名相
    同，顯均係基於概括犯意反覆為之，應各依連續犯之規定論以一罪，並依法加重
    其刑。被告等於上開開標日以一詐欺行為，致使告訴人丁○○○等活會會員陷於
    錯誤而交付會款，係一個行為侵害數個法益，同時觸犯數詐欺取財罪名，為同種
    想像競合犯，應從一重之詐欺取財罪處斷。被告等所犯上開行使偽造私文書罪與
    詐欺取財罪間，有方法結果之牽連關係，為牽連犯，應依刑法第五十五條之規定
    ，從一情節較重之行使偽造私文書罪處斷。被告冒標附表一編號２所示之互助會
    中劉天平、洪勝發之會款部分，固未據甲訴人起訴，惟此部分與起訴經判決有罪
    之冒標附表一編號１所示劉天平、洪勝發二人互助會各一會部分之犯罪事實，有
    連續犯之裁判上一罪關係，本院自得一併審理，附此敘明。
三、原審因而適用刑法第二十八條、第五十六條、第五十五條、第二百十六條、第二
    百十條、第三百三十九條第一項，罰金罰鍰提高標準條例第一條前段等規定（主
    文漏載「偽造」二字，特予補正），並審酌被告等前均無犯罪紀錄，有被告二人
    院內索引卡紀錄表、被告全國前案記錄表、台灣高雄地方法院檢察署刑案資料查
    註記錄表在卷可考，素行尚非不良，渠等因財務週轉不靈，竟冒用上述活會會員
    名義標會後向活會會員收取會款，事後雖零星償還告訴人等少數金額，然告訴人
    之損失仍大部份未獲賠償 (被告二人於本院審理中，另與劉天平成立和解，有和
    解書在卷可查）等一切情狀，量處被告二人均有期徒刑十月，並敘明被告二人共
    同偽造進而行使之標單，雖係被告等所有供共同犯本件之罪所用之物，惟業經被
    告丟棄而滅失，自毋庸宣告沒收。其認事用法，並無違誤，量刑亦屬允妥。被告
    二人上訴意旨仍執陳詞，否認犯罪，核無理由，應予駁回。
四、甲訴意旨另以：被告己○○、戊○○夫妻二人，明知經濟狀況不佳，無償付大筆
    借款及會款之能力，仍共同意圖為自己不法之所有，並基於概括之犯意，為下列
    之詐欺行為：(一)自八十三年間起至八十六年五月間止，在其上址住處，連續向
    丁○○○佯稱急需用款且願支付利息等語，致丁○○○陷於錯誤而陸續借予新臺
    幣五十五萬元。(二)自八十三年九月十日起至八十六年二月五日止，以己○○名
    義為會首，召集如附表一所示之互助會六會，致使林秀菊、乙○○、辛○○、丙○○、庚○○等人陷於錯誤而允諾入會，如數交付頭期會款，共詐得數十萬元，
    並於如附表一編號１所示互助會冒標一會 (即劉天平、洪勝發以外，另冒標一會
    ），使丁○○○等活會會員陷於錯誤如數交付會款，另詐得十餘萬元。(三)自八
    十五年六月五日起至同年十一月十日止，以有能力繳納會款為由，連續向丁○○○佯稱欲參加由丁○○○所召募如附表二所示之互助會，致丁○○○陷於錯誤而
    同意讓其入會，己○○、戊○○即以「陳惠」之名義共參加五會，並迅速標取會
    款，每次均詐得十餘萬元。因認被告等此部份亦涉犯刑法第三百三十九條第一項
    之詐欺取財罪嫌等情。訊據被告己○○、戊○○均矢口否認上開犯行，被告己○○辯稱：丁○○○之借款部分，係戊○○向丁○○○所借，伊不知悉；戊○○固
    以伊名義召集互助會，伊並未參與；戊○○參加丁○○○互助會之事，伊亦不知
    等語。被告戊○○辯稱：伊向丁○○○借款均有按月支付二分利息，付了三年，
    至八十六年四月時，因週轉不靈，始未繼續支付利息；伊所召集之互助會部分，
    固有向會員借標，並無冒標，係會員要求止會；至於參加丁○○○之互助會，伊
    標取會款後，均有按月繳交死會會款，至週轉不靈，宣告止會後始未繼續繳交等
    語。經查：
(一)據告訴人丁○○○稱：被告戊○○於八十四年三月間借款三萬元、八十四年五間
    借款五萬元，八十五年二月間借款十萬元，八十五年八月間借款十萬元，八十五
    年九月間借款二十七萬元，共五十五萬元，至八十六年四月間止，共給付利息十
    萬七千二百元；之前有還過一筆五萬元等語，並有統計表一張在卷可按，核與被
    告戊○○供述借款後每月按二分利息支付至八十六年四月止；有還過錢之情相符
    ，且告訴人丁○○○陳稱：被告戊○○說其經濟不好，要伊幫忙，借予金錢等語
    （見原審八十八年十月十五日訊問筆錄），則被告戊○○借錢時既已向告訴人丁○○○明白表示經濟困難，請丁○○○幫忙，借予金錢供其週轉，告訴人丁○○○清楚被告戊○○之經濟狀況不良，仍同意貸予金錢，賺取利息，自難謂被告戊○○有施用何種詐術，告訴人丁○○○亦非陷於錯誤而借予金錢，又被告戊○○
    自八十四年三月間借款後即按月給付利息，直至八十六年四月十日止，亦難認被
    告戊○○借款時有為自己不法所有之意圖，此部分與詐欺取財罪之要件未合，尚
    難以該罪相繩。
(二)被告等就附表一編號１所示互助會部分，僅冒標「天平」、「洪勝發」二會，已
    敘明如上，甲訴意旨認被告等就此會尚另冒標一會，尚屬誤會。又被告等召集之
    附表一編號３、４、５、６等互助會，雖於八十六年四月間止會，然查，上開互
    助會分別自八十五年三月五日、八十五年七月一日、八十五年十二月五日、八十
    八年二月五日起會，被告等按月開標，均交付會款予得標會員，又未經指控有其
    他冒標情事，及附表一編號１、２部分，係分別於八十三年九月十日、八十四年
    二月十日起會，雖有遭被告等冒標各二會，業如前述，且於八十六年四月間止會
    ，然被告二人會落至週轉不靈、宣告止會之境地，係因遭人倒會長期累積債務，
    債務愈滾愈大有關，此據證人蕭陳惜於原審到庭證稱：伊丈夫蕭運梁跟被告二會
    互助會，伊丈夫死會繳了幾次後死亡，伊即未繳會款，被告等亦未向伊追討會款
    等語；證人陳貞幌證稱：伊積欠被告等之死會會款達百萬元未繳等語在卷（見原
    審八十八年十一月五日訊問筆錄），則被告等非於邀會之始即蓄意於中途倒會已
    明，要不得因其嗣後未能預料之原因致週轉不靈，宣告止會，而遽認被告等於召
    集上開互助會收取會頭錢時即有不法所有之意圖或詐術之使用。
(三)如附表二所示之三組互助會，係告訴人丁○○○擔任會首，被告戊○○共參加五
    會，而戊○○分別於八十五年八月五日、同年十月五日標取附表二編號１之二會
    ，繳交會款至八十六年五月五日；於八十五年七月十五日、同年九月十五日標取
    附表二編號２之二會，繳交會款至八十六年四月十五日；於八十五年十二月十日
    標取附標二編號３之互助會一會，繳交會款至八十六年五月十日，此分據被告戊○○及告訴人丁○○○供述在卷，並有刑事呈報狀及統計表在卷可參，顯見被告
    戊○○在最後一次八十五年十二月十日標取上開互助會後，仍繼續繳交會款至八
    十六年五月十日，並無於標取會款後即不予置問，拒繳會款之情事。再戊○○陸
    續參加告訴人丁○○○之互助會達五會，為任會首之丁○○○所明知，而會員競
    標標取會款乃依其與會首間互助會契約之權利，丁○○○為防範會員嗣後無資力
    繳納會款，原即得限制每一會員加入互助會之會數，其竟於被告戊○○另外向其
    有多筆借款之後，仍應允戊○○加入互助會多達五會，是否得認戊○○陸續標取
    會款供週轉使用，為有詐術之使用，即非無疑。況被告戊○○二人係因嗣後亦遭
    人倒會等原因，致週轉不靈，業說明如上，亦難認被告戊○○標取互助會款時有
    為自己不法所有之意圖。是核被告戊○○此部分所為，尚與詐欺取財罪之成立要
    件有間。被告己○○並未參與告訴人丁○○○擔任會首之上開互助會，益難認其
    就此部分有何詐欺取財之犯行。此外，復查無其他積極證據足認被告等有何此部
    分甲訴人所指之詐欺取財犯行，本應為無罪之諭知，惟甲訴意旨認此部分與起訴
    有罪部分有連續犯之裁判上一罪關係，依審判不可分之原則，爰不另於主文為無
    罪判決之諭知。
據上論結，應依刑事訴訟法第三百六十八條，判決如主文。
本案經檢察官陳惠珠到庭執行職務。
中    華    民    國         九十       年      八      月    二十八    日
                              臺灣高等法院高雄分院刑事第二庭
                                  審判長法官  曾永宗
                                        法官  周賢銳
                                        法官  謝肅珍
右正本證明與原本無異。
如不服本判決，應於判決送達後十日內向本院提出上訴狀，其未述理由者並應於提
出上訴狀後十日內向本院補提理由書（應附繕本)。
                                      書記官  高惠珠
中    華    民    國         九十       年      八      月     三十     日
附錄：本判決論罪科刑法條：
刑法第二百十六條
行使第二百十條至第二百十五條之文書者，依偽造、變造文書或登載不實事項或使登
載不實事項之規定處斷。
刑法第二百十條
偽造、變造私文書，足以生損害於甲眾或他人者，處五年以下有期徒刑。
刑法第三百三十九條第一項
意圖為自己或第三人不法之所有，以詐術使人將本人或第三人之物交付者，處五年以
下有期徒刑、拘役或科或併科一千元以下罰金。
附表一
編號  會首   會金      會  期        開標日      會數     止會日
１   己○○  五千元  八十三年九月十  每月十日   三十六會  八十六年
                     日起至八十六年                       四月間
                     八月十日止
２   同右    五千元  八十四年二月十  每月十日   三十四會   同右
                     日起至八十六年
                     十一月十日止
３   同右    一萬元  八十五年三月五  每月五日   二十九會   同右
                     日起至八十七年
                     七月五日止
４   同右    五千元  八十五年七月一  每月一日   三十二會   同右
                     日起至八十七年
                     十月一日止
５   同右    一萬元  八十五年十二月  每月五日   二十五人   同右
                     五日起八十七年
                     十二月五日止
６   同右    一萬元  八十六年二月五  每月五日   十八會     同右
                     日起至八十七年
                     七月五日止
附表二
編號  會首     會金       會  期        開標日      總會數    參加會數
１   丁○○○  五千元   八十五年六月五  每月五日    三十二會    二會
                     日起至八十七年
                        八月五日止
２    同右      同右    八十五年六月十  每月十五日  三十二會    二會
                        五日起至八十七
                        年八月十五日止
３    同右      一萬元  八十五年十一月  每月十日    四十一會    一會
                        十日起至八十八
                                                                      Ｈ


司法院資訊處製作；財團法人民間司法改革基金會備份。
